【裁判字號】    94,訴,1792
【裁判日期】    950706
【裁判案由】    違反商業會計法等
【裁判全文】
臺灣臺中地方法院刑事判決  94年度訴字第1792號
公  訴  人  臺灣臺中地方法院檢察署檢察官
被      告  甲○○
            癸○○
共      同
選任辯護人  徐文宗律師
被      告  辛○○
選任辯護人  劉喜律師
上列被告等因違反商業會計法等案件，經檢察官提起公訴（九十
三年度偵字第五○一七號、九十四年度偵字第一○七三號），本
院判決如下：
    主    文
甲○○共同商業負責人，以明知為不實之事項，而填製會計憑證
，處有期徒刑伍月，如易科罰金，以佰元折算壹日。
癸○○共同商業負責人，以明知為不實之事項，而填製會計憑證
，處有期徒刑陸月，如易科罰金，以佰元折算壹日。
辛○○無罪。
    犯罪事實
一、甲○○曾因違反著作權法案件，經本院於民國（下同）九十
    一年七月二十三日以九十一年度訴字第一七二號刑事判決
    判處有期徒刑一年四月，緩刑四年（不構成累犯）。癸○○
    曾因違反商標法案件，經臺灣高雄地方法院判處有期徒刑六
    月，緩刑三年，又因偽造文書案件，經本院及臺灣高等法院
    臺中分院均判處有期徒刑八月，最高法院駁回上訴確定，於
    九十五年三月十六日縮刑期滿執行完畢（不構成累犯）。甲○○係「漢翔國際有限公司」（下簡稱漢翔公司，登記設址
    臺中市○○路○段四十四號一樓，實際營業地址為臺中市○○路二九七號一樓）之負責人，癸○○則為總經理並負責行
    政及銷售業務，二人共同經營漢翔公司。己○○（辛○○之
    父親，未經起訴）係商號白鹿洞文具精品社之負責人。張薰
    方（由檢察官另案為緩起訴處分）係耀鼎科技有限公司（下
    簡稱耀鼎公司）之負責人。
二、己○○、張薰方分別基於逃漏稅捐之犯意，於八十九年十一
    月、十二月間，己○○以不詳代價，丙○○則以發票金額百
    分之五之代價，經不詳人士介紹，向漢翔公司購買發票。甲○○、癸○○二人遂共同基於明知為不實之事項而填製會計
    憑證以及幫助他人逃漏稅捐之概括犯意聯絡，自八十九年十
    一月二十二日起，至同年十二月二十九日止，連續於附表所
    示之時間，由漢翔公司接受不特定消費者刷卡簽帳消費後，
    並未逐筆依刷卡簽帳金額開立發票予刷卡人，而係俟累積數
    筆刷卡後，再併計各筆刷卡金額，以漢翔公司名義另行開立
    買受人為白鹿洞文具精品社、耀鼎公司之買受人不實之統一
    發票（詳如附表所示），販售予白鹿洞文具精品社、耀鼎公
    司牟利，以幫助白鹿洞文具精品社、耀鼎公司逃漏稅捐。己○○、張薰方購得如附表所示之不實發票後，再分別持該等
    不實發票作為白鹿洞文具精品社、耀鼎公司之進項憑證扣抵
    銷項稅額，以此為詐術，向臺中市稅捐稽徵處申報營業稅。
    白鹿洞文具精品社申報之不實進項發票共六紙，金額計新臺
    幣（下同）一百零四萬二千四百元，逃漏稅捐計四萬九千六
    百三十九元。耀鼎公司申報之不實進項發票共七紙，金額計
    一百三十一萬一千八百元，逃漏稅捐計六萬二千四百六十八
    元。而甲○○、癸○○二人販售發票而幫助逃漏稅捐共計十
    一萬二千一百零七元。
三、乙○○、戊○○係夫妻，謝文通、戴麗雪係男女朋友，戴麗
    雪係戴淑滿之妹（乙○○、戊○○、戴麗雪、謝文通等人另
    經檢察官為緩起訴處分）。乙○○、戊○○夫妻於八十九年
    十二月間，因需錢週轉，透過戴淑滿向戴麗雪、謝文通借款
    ，因渠等因無現金貸與，乙○○乃依報紙有關收購中古電腦
    之廣告內容，打電話與某真實姓名年籍不詳，年約三十餘歲
    之男子連繫，於八十九年十二月四日，持信用卡至漢翔公司
    設於臺中市○○路二九七號一樓之營業處，由戴麗雪、謝文
    通依該男子之指示，刷卡簽帳購買電腦商品：計以戴麗雪所
    有之香港上海匯豐銀行信用卡（卡號00000000000000 00號
    ）、國泰世華銀行信用卡（卡號0000000000000000號），分
    別刷卡簽帳三萬五千元、五萬元。另以謝文通所有之中國信
    託商業銀行信用卡（卡號0000000000000000號）、國泰世華
    銀行信用卡（卡號0000000000000000號），分別刷卡簽帳一
    萬五千元、十二萬元，共計刷卡簽帳二十二萬元，但漢翔公
    司並未開立發票予戴麗雪、謝文通，亦未交付貨品，僅給予
    提貨單，該不詳男子取得提貨單後，再給付乙○○約二十萬
    九千元（即簽帳款之95％）之現金。戴麗雪、謝文通完成前
    述刷卡簽帳二十二萬元後，漢翔公司並未開立發票交付予戴
    麗雪、謝文通，而係與同日另二筆金額各一萬元（刷卡人庚○○）、一萬八千元（刷卡人壬○○）之刷卡簽帳款項，合
    併開立一紙買受人為白鹿洞文具精品社，金額計二十四萬八
    千元之發票販售予己○○（即如附表所示發票號碼DM000000
    00者）。嗣因乙○○、戊○○夫妻未依約定清償借款，戴麗
    雪向臺灣臺中地方法院檢察署檢察官申告乙○○、戊○○夫
    妻涉嫌詐欺，經檢察官於偵辦中循線查知甲○○、癸○○販
    售發票之情。
三、案經臺灣臺中地方法院檢察署檢察官自動檢舉偵查起訴。
    理    由
甲、被告甲○○、癸○○有罪部分：
一、訊據被告甲○○、癸○○均矢口否認有何開立不實發票、幫
    助逃漏稅捐情事，被告甲○○辯稱：我只負責技術及維修方
    面，刷卡及發票是癸○○負責的，八十九年間我都在自己成
    立的臺中市○○路○段三○六號一樓聯強科技電腦門市，很
    少過去漢翔公司，只是掛名負責人云云；被告癸○○辯稱：
    發票都有隨貨遂筆開立，若顧客聲明發票要註明買受人，渠
    等即會依顧客提供之統一編號，而開立該等有抬頭之發票，
    不可能去調查購買者是否確實為白鹿洞文具精品社或耀鼎公
    司的人云云。惟查：
（一）耀鼎公司與漢翔公司素無任何往來，係透過自稱姓「石」
      而真實姓名不詳，年紀未逾四十歲之男子介紹購買發票之
      經過，業據證人張薰方於偵查及本院審理時證述明確。
（二）漢翔公司為大眾商業銀行之特約商店，依大眾銀行信用卡
      部九十三年六月十七日（九三）卡發字第二三四號函，以
      及九十四年三月二十一日（九四）卡發字第一二八號函檢
      附之信用卡部清算資料明細表（附於九十三年度偵字第
      五○一七號第一卷第七○頁以下、第二卷第五二頁以下）
      所載，漢翔公司自八十九年十一月二十二日起，至八十九
      年十二月二十九日止，所接受之刷卡消費一百二十四筆，
      經與前開漢翔公司、白鹿洞文具精品社、耀鼎公司之營業
      稅申報資料及進銷項明細比對結果，上開一百二十四筆刷
      卡消費，除八十九年十一月三十日一筆九千一百元刷卡金
      額外，其餘一百二十三筆刷卡消費，漢翔公司並未開立與
      該各筆消費金額該當之統一發票，而係累積數筆刷卡消費
      後，始以數筆刷卡總額合開一紙發票，其買受人則為白鹿
      洞文具精品社或耀鼎公司（實際累積開立情形詳如附表所
      示）。而該等刷卡金額嗣後陸續以轉帳方式撥入漢翔公司
      設於大眾銀行臺中分行之帳戶等情，亦有該銀行檢附之交
      易明細表一紙在卷可參（九十三年度偵字第五○一七號第
      一卷第七五頁以下）。
（三）證人乙○○、戊○○、戴麗雪、謝文通等人如何在漢翔公
      司刷卡消費，漢翔公司僅給予提貨單而未開立發票，當時
      店內只有渠等一組客人等情，業據證人乙○○、戊○○於
      本院審理時證述甚詳（九十五年五月二十二日審判筆錄）
      。以及證人壬○○在庭證稱：有到漢翔公司刷卡買電腦，
      好像沒有拿到發票，我沒有聽過白鹿洞，我的習慣，買東
      西並不在意發票，我只要東西等語（九十五年六月二十一
      日審判筆錄），足見該等證人並無要求漢翔公司開立買受
      人為白鹿洞文具精品社之發票之行為。被告癸○○所辯，
      無非卸責之語，不足採信。
（四）另證人庚○○雖於於偵查中證稱其刷卡買電腦有拿發票云
      云，惟查漢翔公司之營業稅申報資料，並無相當於該筆金
      額之發票，故庚○○之證詞與事實不符，應係日久記憶有
      誤，不足作為對於被告有利之認定。
（五）證人己○○雖在庭證稱：當時白鹿洞文具精品社是向丁○○訂貨，發票上出賣人是漢翔公司，我以為丁○○就是漢
      翔，貨品有時候他自己送來，有時候叫別人送來，我都是
      用現金付款，我們公司（指白鹿洞）都是我自己在做，只
      有請工讀生，進貨、出貨、點貨、發票、付款都是我親自
      在做，如附表所示之發票均有實際訂貨云云（九十五年五
      月二十二日審判筆錄），惟依前述大眾銀行信用卡部清算
      資料明細表、大眾銀行臺中分行檢附之漢翔公司帳戶交易
      明細表等資料所示，如附表所示所示之款項確係以刷卡方
      式消費，經漢翔公司向大眾銀行請款後，由大眾銀行轉帳
      入漢翔公司之帳戶內，絕非以現金存入，又證人戴麗雪、
      謝文通、壬○○均證稱前往漢翔公司係用刷卡方式消費等
      語，證人丁○○則證稱：均以力成有限公司之名義與己○○經營之資元堂有限公司往來等語，並提出力成有限公司
      開立之發票影本一冊為證，足見證人丁○○與證人己○○
      交易頻繁，己○○並無誤認丁○○為漢翔公司之可能。故
      證人己○○所述，應係為迴避自身刑責之詞，不足採信。
      又證人己○○既然親自處理進貨、付款等事務，而未委請
      他人，豈有可能由何等白鹿洞文具精品社之員工陪同證人
      戴麗雪、謝文通、壬○○等人前往購物，並指定要開立買
      受人為白鹿洞文具精品社之發票之理？益見被告癸○○所
      辯不足採信。
（六）至於被告甲○○所稱伊只負責技術及維修方面，只是掛名
      負責人云云，被告癸○○雖亦附和其說，惟查被告甲○○
      於偵查中供稱：「登記負責人是我，實際負責人也是我。
      」等語，被告癸○○則供稱：「我是和甲○○一起做的。
      」等語（均見九十二年度偵字第五一五五號卷第一二八頁
      ），且被告甲○○於偵查中亦提出實質之答辯，足見其應
      有共同經營漢翔公司之事實，而非單純之掛名負責人，其
      並非全不知情，所辯顯屬卸責之語，不足採信。而被告癸○○所言，亦屬迴護被告甲○○之詞，不足採信。
（七）此外復有香港上海匯豐銀行、國泰世華銀行及中國信託商
      業銀行等前開信用卡發卡銀行函復之信用卡交易帳明細、
      大眾商業銀行函復之特約商店合約書、財政部臺灣省中區
      國稅局臺中市分局函復之漢翔公司稅籍及營業稅申報資料
      、中區國稅局黎明稽徵所函復之漢翔公司營業人銷售與稅
      額申報書、領用統一發票查詢、進銷交易明細、進銷交易
      對象明細、逐筆發票明細、進銷發票字軌號碼明細、及白
      鹿洞文具精品社營業人銷售與稅額申報書、進銷項發票明
      細等在卷可稽，事證明確，被告甲○○、癸○○之犯行均
      堪認定。
二、查統一發票係屬會計憑證，故核被告甲○○、癸○○所為，
    均係犯商業會計法第七十一條第一款以明知不實之事項而填
    製會計憑證、稅捐稽徵法第四十三條第一項幫助他人以詐術
    逃漏稅捐罪。渠等所犯商業會計法第七十一條第一款之罪，
    與刑法第二百十五條之業務文書登載不實罪屬法規競合關係
    ，依特別法優於普通法之原則，應優先適用前者之罰則規定
    （參照最高法院九十二年度臺上字第六七九二號判決意旨）
    。被告甲○○、癸○○二人就上開犯行，有犯意之聯絡及行
    為分擔，均為共同正犯。被告甲○○、癸○○二人行為後，
    商業會計法於九十五年五月二十四日修正公布，於同年月二
    十六日生效。該法第七十一條第一款之罰金刑提高為六十萬
    元以下，比較新舊法之規定，以修正前之規定較有利於被告
    。又刑法於九十四年二月二日修正公布，於九十五年七月一
    日施行，原屬牽連犯、連續犯之數個犯罪行為，依新法應數
    罪併罰，比較新舊法之規定，以修正前之規定有利於被告，
    故均依刑法第二條第一項前段之規定，適用行為之商業會計
    法第七十一條第一款。被告甲○○、癸○○二人之多次犯行
    ，時間緊接，方法相同，觸犯構成要件相同之罪名，顯係基
    於概括犯意為之，為連續犯，應依修正前之刑法第五十六條
    之規定以一罪論，並加重其刑。被告甲○○、癸○○二人所
    犯前述二罪間，有方法結果之牽連關係，為牽連犯，應依修
    正前刑法第五十五條後段之規定，從一重之明知不實之事項
    而填製會計憑證罪處斷。檢察官雖認被告甲○○、癸○○係
    以「假消費、真刷卡」方式，提供謝文通、戴麗雪等人刷卡
    借款，惟證人乙○○、戊○○均證稱係看報紙廣告打電話與
    某真實姓名年籍不詳，年約三十餘歲之男子連繫，由該男子
    陪同至漢翔公司，由謝文通、戴麗雪二人刷卡，提貨單由該
    男子取走，該男子至店外始交付現金予乙○○等語，則依現
    存證據顯示，該男子未必與被告甲○○、癸○○二人有何等
    犯意聯絡，被告甲○○、癸○○二人亦未必有從事「假消費
    、真刷卡」行為，惟檢察官係與前述有罪部分，以違反商業
    會計法之實質上一罪起訴，爰不另為無罪之諭知。爰審酌被
    告二人幫助逃漏之稅額並非甚鉅，犯罪所生之危害並非甚大
    ，漢翔公司之行政部分主要由被告癸○○負責，被告甲○○
    為輔，故被告癸○○應負較重責任，被告二人犯罪之動機及
    目的無非為貪圖些微小利，手段平和，暨被告二人之品行、
    智識程度、生活狀況、犯罪後之態度等一切情狀，分別量處
    如主文所示之刑，並諭知易科罰金之折算標準（被告二人行
    為後，罰金罰鍰提高標準條例第二條業已刪除，而刑法第四
    十一條第一項前段關於易科罰金之折算標準已由舊法之銀元
    一百元、二百元、三百元修正為新臺幣一千元、二千元、三
    千元，比較新舊法結果，以被告行為時之舊法較為有利於被
    告，依刑法第二條第一項前段之規定，應適用被告行為時之
    舊法即依修正前刑法第四十一條第一項前段、修正前罰金罰
    鍰提高標準條例第二條之規定，諭知以銀元三百元折算一日
    為易科罰金之折算標準。）
乙、被告辛○○無罪部分：
一、本件公訴意旨另略以：被告辛○○係白鹿洞文具精品社負責
    人，基於逃漏稅捐之犯意，於八十九年十一月、十二月間，
    以不詳代價，向漢翔公司購買如附表所示之不實發票六紙，
    再持該等不實發票作為白鹿洞文具精品社之進項憑證扣抵銷
    項稅額，以此為詐術，向臺中市稅捐稽徵處申報營業稅。白
    鹿洞文具精品社申報之不實進項發票共六紙，金額計新臺幣
    一百零四萬二千四百元，逃漏稅捐計四萬九千六百三十九元
    ，因認被告辛○○涉有商業會計法第七十一條第一款明知不
    實之事項而填製會計憑證、稅捐稽徵法第四十七條第三款、
    第四十一條納稅義務人以詐術逃漏稅捐等罪嫌。
二、按被告未經審判證明有罪確定前，推定其為無罪；犯罪事實
    應依證據認定之，無證據不得認定犯罪事實。又不能證明被
    告犯罪者，應諭知無罪之判決，刑事訴訟法第一百五十四條
    第一項、第二項、第三百零一條第一項，分別定有明文。次
    按認定不利於被告之事實，須依積極證據，苟積極證據不足
    為不利於被告事實之認定時，即應為有利於被告之認定，更
    不必有何有利之證據，最高法院三十年上字第八一六號判例
    可資參照。
三、查公訴人認被告辛○○涉有上述犯行，係以同前甲、被告甲○○、癸○○有罪部分之證據等，為其主要論據。訊據被告
    辛○○堅決否認有何被訴之違反商業會計法、稅捐稽徵法犯
    行，辯稱：白鹿洞文具精品社與漢翔公司經丁○○介紹而有
    業務往來，如附表所示之發票均係實際向漢翔公司進貨，白
    鹿洞文具精品社均以現金支付貨款云云。
五、經查：
（一）被告辛○○固自行提出白鹿洞文具精品社之進貨帳冊及現
      金支出傳票二紙，惟查該現金支出傳票二紙並無任何製作
      人之簽章，復無任何人員簽收現金之單據或證明可佐，詰
      之被告辛○○，被告辛○○坦承該現金支出傳票二紙為事
      後補作，自不足以作為對於被告辛○○有利之證據。而依
      前述大眾銀行信用卡部清算資料明細表、大眾銀行臺中分
      行檢附之漢翔公司帳戶交易明細表等資料所示，如附表所
      示所示之款項確係以刷卡方式消費，經漢翔公司向大眾銀
      行請款後，由大眾銀行轉帳入漢翔公司之帳戶內，絕非以
      現金存入，又證人戴麗雪、謝文通、壬○○均證稱前往漢
      翔公司係用刷卡方式消費等語，已如前述，故被告辛○○
      所辯不足採信。
（二）惟查被告辛○○係自九十一年以後，始接手白鹿洞文具精
      品社之經營，在此之前係由其父己○○獨自經營，被告辛○○並未參與，此業據證人己○○、丁○○在庭證述甚明
      ，且證人即共同被告癸○○亦同此供述，應屬可信。此外
      復查無其他積極證據足證被告辛○○有何被訴之犯行，揆
      諸前揭法條及判例意旨，即應為有利於被告之認定，依法
      應為無罪之判決，以免冤抑。至於己○○是否涉犯違反商
      業會計法、違反稅捐稽徵法等罪嫌，自宜由檢察官另行偵
      辦。
據上論斷，應依刑事訴訟法第二百九十九條第一項前段、第三百
零一條第一項，修正前商業會計法第七十一條第一款、稅捐稽徵
法第四十三條第一項、刑法第二條第一項、第十一條前段、第二
十八條、修正前刑法第五十六條、第五十五條、第四十一條第一
項前段，修正前罰金罰鍰提高標準條例第二條，判決如主文。
中    華    民    國    95    年    7     月    6     日
                  刑事第六庭    審判長法  官  簡源希
                                      法  官  戴博誠
                                      法  官  林念祖
以上正本證明與原本無異。
如不服本判決，應於送達後十日內向本院提出上訴狀（須附繕本
），上訴於臺灣高等法院臺中分院。
                                      書記官  謝明倫
中    華    民    國    95    年    7     月    7     日
附錄論罪科刑法條
修正前商業會計法第71條：
商業負責人、主辦及經辦會計人員或依法受託代他人處理會計事
務之人員有左列情事之一者，處五年以下有期徒刑、拘役或科或
併科新臺幣十五萬元以下罰金：
     一、以明知為不實之事項，而填製會計憑證或記入帳冊者。
     二、故意使應保存之會計憑證、帳簿報表滅失毀損者。
     三、意圖不法之利益而偽造、變造會計憑證、帳簿報表內容
         或撕毀其頁數者。
     四、故意遺漏會計事項不為記錄，致使財務報表發生不實之
         結果者。
     五、其他利用不正當方法，致使會計事項或財務報表發生不
         實之結果者。
稅捐稽徵法第41條：
納稅義務人以詐術或其他不正當方法逃漏稅捐者，處五年以下有
期徒刑、拘役或科或併科新臺幣六萬元以下罰金。
稅捐稽徵法第43條：
教唆或幫助犯第四十一條或第四十二條之罪者，處三年以下有期
徒刑、拘役或科新臺幣六萬元以下罰金。
稅務人員、執行業務之律師、會計師或其他合法代理人犯前項之
罪者，加重其刑至二分之一。
稅務稽徵人員違反第三十三條規定者，除觸犯刑法者移送法辦外
，處一萬元以上五萬元以下罰鍰。


司法院資訊處製作；財團法人民間司法改革基金會備份。
